臺灣苗栗地方法院刑事判決
110年度訴字第379號
公  訴  人  臺灣苗栗地方檢察署檢察官
被      告  邱建源


上列被告因加重詐欺等案件，經檢察官提起公訴（110年度偵字
第4593號），因被告於本院準備程序進行中，就被訴事實為有罪
之陳述，經合議庭裁定由受命法官獨任進行簡式審判程序，判決
如下： 
    主  文
甲○○犯三人以上共同詐欺取財罪，處有期徒刑壹年陸月。扣案如
附表各編號所示之物均沒收。
    犯罪事實及理由
一、本件犯罪事實及證據，除就證據部分補充「被告甲○○於審理
    中之自白」、「陳昱豪之國內匯款申請書」、「君大發群組
    之通訊軟體對話擷圖」外，餘均引用檢察官起訴書之記載（
    如附件）。
二、論罪科刑：
  ㈠論罪與罪數關係：
　　查本案詐欺集團雖有冒用公務員名義對告訴人乙○○○實施詐
    欺取財犯行，然因被告於詐欺集團內僅負責收水，且其於審
    理中亦供稱其不知悉集團係以何詐術詐騙被害人，故依卷內
    現有證據，尚難認被告對於詐欺集團內其餘成員，有冒用公
    務員名義詐欺告訴人乙節有所認知或已預見，而難以刑法第
    339條之4第1項第1款之加重條件相繩之。是核被告所為，係
    犯組織犯罪防制條例第3條第1項後段之參與犯罪組織罪、洗
    錢防制法第14條第1項之一般洗錢罪，及刑法第339條之4第1
    項第2款之三人以上共同犯詐欺取財罪。又被告係以一行為
    觸犯上開數罪名，自應依刑法第55條規定，從一重處斷。
　㈡共同正犯之認定：
　　按共同實施犯罪行為，在合同意思範圍內，相互利用他人之
    行為，以達其犯罪之目的，原不必每一階段均參與，祇須分
    擔犯罪行為之一部，即應對於全部所發生之結果共同負責；
    又共同正犯之意思聯絡，不限於事前有所協定，於行為當時
    ，基於相互之認識，以共同犯罪之意思參與者，亦無礙於共
    同正犯之成立。倘犯罪結果係因共犯之合同行為所致者，無
    論出於何人所為，在共犯間均應同負全部之責，並無分別何
    部分為孰人實行之必要（最高法院92年度台上字第6265號、
    95年度台上字第3489、3739號判決意旨參照）。經查，本案
    被告雖未親自施行詐術據以詐騙告訴人，亦未及親手隱匿犯
    罪所得之去向，惟其配合本案詐欺集團其他成員行騙，且於
    其他成員使用人頭帳戶收受贓款而隱匿犯罪所得去向後，在
    集團上手指定之地點收水，可見其犯罪型態具有相當縝密之
    計畫與組織，堪認被告與其他本案詐欺集團成員相互間，具
    有彼此利用之合同意思，而互相分擔犯罪行為，自應就上開
    犯行負擔共同正犯之責。 　
　㈢刑之裁量評價事由：
　　按犯前二條之罪，在偵查或審判中自白者，減輕其刑，洗錢
    防制法第16條第2 項定有明文。次按犯組織犯罪防制條例第
    3 條之罪，在偵查及審判中均自白者，減輕其刑，組織犯罪
    防制條例第8 條第1 項後段亦有明文。再按想像競合犯之處
    斷刑，本質上係「刑之合併」。其所謂從一重處斷，乃將想
    像競合犯組成之評價上數罪，合併為科刑一罪，其所對應之
    刑罰，亦合併其評價上數罪之數法定刑，而為一個處斷刑。
    易言之，想像競合犯侵害數法益者皆成立犯罪，論罪時必須
    輕、重罪併舉論述，同時宣告所犯各罪名，包括各罪有無加
    重、減免其刑之情形，亦應說明論列，量刑時併衡酌輕罪部
    分量刑事由，評價始為充足，然後依刑法第55條前段規定「
    從一重處斷」，非謂對於其餘各罪可置而不論。因此，法院
    決定處斷刑時，雖以其中最重罪名之法定刑，做為裁量之準
    據，惟於裁量其輕重時，仍應將輕罪合併評價在內（108 年
    度台上字第4405、4408號判決意旨參照）。查被告就其所涉
    一般洗錢犯行業於本院審理中坦承不諱；就其所涉參與犯罪
    組織犯行亦於偵訊及審理中均坦認無訛，分別合於洗錢防制
    法第16條第2項及組織犯罪防制條例第8條第1項後段之要件
    ，是本院自應就此一併審酌。
　㈣量刑：
　　爰審酌被告正值青壯，卻不思以正途賺取所需，竟加入本案
    詐欺集團擔任負責收取贓款之收水手，於本案依照集團上手
    之指示，在指定地點欲向王力德收取新臺幣（下同）70萬元
    之贓款後，再將之轉交予集團不詳成員收受，可見其除無視
    政府一再宣示掃蕩詐欺集團之決心，造成告訴人鉅額之財產
    損失，破壞社會秩序及社會成員間之互信基礎外，更與集團
    成員一同製造金流斷點，破壞金流秩序之透明穩定，妨害國
    家對於犯罪之追訴與處罰，致使告訴人遭騙款項益加難以尋
    回而助長犯罪，所為殊值非難。惟念被告並無前科，此品行
    資料有臺灣高等法院被告前案紀錄表1份存卷可查（見本院
    卷第13頁），可見其素行甚佳，又其犯後於偵訊及審理中均
    坦承犯行，態度尚可。兼衡被告於審理中自陳學歷為國中畢
    業，現無業，家中無人需其扶養等語（見本院卷第76頁）之
    智識程度、家庭與生活狀況等一切情狀，量處如主文所示之
    刑，以資警惕。 
　㈤保安處分：
  ⒈按行為人以一行為觸犯組織犯罪防制條例第3條第1項後段之
    參與犯罪組織罪，及刑法第339條之4第1項第2款之加重詐欺
    取財罪，依刑法第55條前段規定從一重之加重詐欺取財罪處
    斷而為科刑時，應視其行為之嚴重性、表現之危險性、對於
    未來行為之期待性，以及所採措施與預防矯治目的所需程度
    ，於有預防矯治其社會危險性之必要，且符合比例原則之範
    圍內，由法院依組織犯罪防制條例第3條第3項規定，一併宣
    告刑前強制工作（最高法院108年度台上大字第2306號裁定
    意旨參照）。查被告本案係以一行為觸犯參與犯罪組織罪、
    三人以上共同詐欺取財罪及一般洗錢罪，並應從一重論以三
    人以上共同詐欺取財罪等情，均如前述，則揆諸前揭說明，
    本院自應審酌本案有無依法對被告一併宣告刑前強制工作處
    分之必要。
  ⒉又按我國現行刑法採刑罰與保安處分雙軌制，二者雖均具有
    干預人民自由基本權之性質，而應受比例原則之規範，惟所
    肩負之任務，並不相同。刑罰置重於對犯罪之應報，以回應
    人類理性當然之要求，滿足社會公平正義之情感，係審酌過
    去行為已發生之惡害，須謹守罪責原則；保安處分側重在改
    善行為人潛在之危險性格，協助行為人再社會化，期能達成
    根治犯罪原因、預防犯罪之特別目的，則係考量將來行為人
    可能之危險性，須注意手段合目的性，係刑罰之補充。尤其
    ，保安處分中之強制工作，針對嚴重職業性犯罪、欠缺正確
    工作觀念，或無正常工作，因而犯罪者，強制其從事勞動，
    學習一技之長及正確之謀生觀念，使其日後重返社會，能適
    應社會生活。而對參與犯罪組織及加重詐欺取財等罪之想像
    競合犯，有無命強制工作之必要，應審酌：本案行為是否屬
    以反覆從事同種類行為為目的，且犯罪所得係行為人恃為生
    活重要資源之常業性犯罪，而具有行為嚴重性；行為人過去
    有無參與犯罪組織、加重詐欺或與之具同質性之少年非行，
    或刑事前科紀錄，其發生之次數、密度等，是否彰顯行為人
    表現之危險性；行為人之生活能力、學識、職業經驗，是否
    足資為其復歸社會後，重營正常生活之基礎，助其檢束前非
    ，而對其未來行為之改善具有期待可能性等情，予以綜合判
    斷（最高法院109年度台上字第1669號判決意旨參照），本
    院爰依此審酌如下：
  ⑴依被告於審理中供稱：我是因為家裡缺錢要繳車貸，我才開
    始幫詐欺集團工作而負責收取贓款，我每次向車手收錢並繳
    交上手後，集團會給我3,000至5,000元之分紅等語（見本院
    卷第20至21頁），堪認被告加入本案詐欺集團後，並非擔任
    該集團上層之指揮角色，且其所獲報酬係採上手分紅之方式
    取得，而非將告訴人所匯款項均據為己有藉此獲取大量犯罪
    所得。
  ⑵復參以被告此前並無前科，已如前述，是本案自被告之前案
    紀錄加以觀察，尚無何事由足以彰顯其具備高度之危險性。
    再考量被告於審理中供稱其除從事過太陽能相關工作外，尚
    曾在文山商行、人力派遣公司及豐營工業股份有限公司工作
    等語（見本院卷第77頁），核與本院調閱被告之勞健保投保
    紀錄，上載被告曾於文山商行及豐營工業股份有限公司投保
    等情大致相符（見本院卷第43至53頁），堪認被告於加入本
    案詐欺集團擔任收水手前，已有若干工作經驗，並得憑藉己
    力以正當方式獲取生活所需，而難認有令其接受刑前強制工
    作處分，俾其復歸社會後能重營正常生活之迫切需求。
  ⑶從而，本院依卷內現有事證審慎評估後，尚堪認被告本案行
    為之嚴重性及表現之危險性尚非高，故透過本案刑罰之執行
    ，應可矯治並預防其再度危害社會，而無對其宣告刑前強制
    工作，據以促其學習一技之長及謀生觀念，俾其日後能適應
    社會生活之必要，爰不對被告為強制工作處分之諭知。
三、沒收部分：
  ㈠按供犯罪所用之物，屬於犯罪行為人者，得沒收之。刑法第3
    8條第2項前段定有明文。查被告均係使用其所有或有事實上
    處分權，且業經扣案而如附表所示之IPHONE手機各1支（各
    含SIM卡1張），據與詐欺集團上手聯絡等節，業據被告於審
    理中供陳明確（見本院卷第21頁），堪認如附表所示之手機
    ，皆為供其實施本案犯行所用之物，本院爰依前揭規定對之
    均宣告沒收。
  ㈡末因本案並無充分證據，足資證明被告本次收水已實際取得
    任何對價，或因而獲取犯罪所得，是以，本院自無庸對其犯
    罪所得諭知沒收。至於洗錢防制法第18條第1項固規定「犯
    第14條之罪，其所移轉、變更、掩飾、隱匿、收受、取得、
    持有、使用之財物或財產上利益，沒收之」，惟因被告本案
    未及向王力德收取贓款即遭警方查獲，且卷內亦無充分證據
    ，足認其餘特定犯罪所得為被告所有或在其實際掌控中，核
    無上開條文適用之餘地，附此敘明。
據上論斷，應依刑事訴訟法第273條之1第1項、第299條第1項前
段、第310條之2、第454條第2項，組織犯罪防制條例第3條第1項
後段、第8條第1項後段，洗錢防制法第14條第1項、第16條第2項
，刑法第11條前段、第28條、第339條之4第1項第2款、第55條、
第38條第2項前段，刑法施行法第1條之1第1項，判決如主文。
本案經檢察官黃棋安提起公訴，檢察官黃智勇到庭執行職務
中    華    民    國   110     年   10    月    26    日
                  刑事第三庭    法  官  朱俊瑋 
以上正本證明與原本無異。
如不服本判決應於收受判決後20日內向本院提出上訴書狀，並應
敘述具體理由。其未敘述上訴理由者，應於上訴期間屆滿後20日
內向本院補提理由書( 均須按他造當事人之人數附繕本) 「切勿
逕送上級法院」。告訴人或被害人如對本判決不服者，應具備理
由請求檢察官上訴，其上訴期間之計算係以檢察官收受判決正本
之日期為準。　　
   　　　　　　　               書記官　鄭雅雁
中　　華　　民　　國　　110 　年　　10　　月　　26　　日
附錄本案論罪科刑法條：
中華民國刑法第339條之4
犯第339條詐欺罪而有下列情形之一者，處1年以上7年以下有期
徒刑，得併科1百萬元以下罰金：
一、冒用政府機關或公務員名義犯之。
二、三人以上共同犯之。
三、以廣播電視、電子通訊、網際網路或其他媒體等傳播工具，
    對公眾散布而犯之。
前項之未遂犯罰之。
【附表】
編號 扣案物品暨其數量 備註 1 IPHONE 6S 粉色手機1支 （內含門號+00000000000號SIM卡1張） 見偵字第4593號卷第45頁之扣押物品目錄表。 2 IPHONE 6S PLUS 金色手機1支 （內含0000000000號SIM卡1張）